ACORDAO-COMPLETO-2468234

ACÓRDÃO 5979/2021 ATA 10/2021 - PRIMEIRA CÂMARA

VISTO, relatado e discutido o ato de aposentadoria de José Tadeu de Amorim no cargo de Analista Legislativo do Senado Federal.
ACORDAM os Ministros do Tribunal de Contas da União, reunidos em sessão da 1ª Câmara, ante as razões expostas pelo Relator, e com fundamento nos artigos 71, incisos III e IX, da Constituição Federal; 1º, inciso V, 39, inciso II, e 45 da Lei 8.443/1992; 1º, inciso VIII, 259, inciso II e 262, inciso II do Regimento Interno, bem como na Súmula TCU 106, em:
9.1. considerar ilegal o ato de aposentadoria e negar-lhe registro;
9.2. dispensar a devolução das importâncias indevidamente recebidas de boa-fé pelo beneficiário até a data da notificação desta deliberação à unidade jurisdicionada;
9.3. determinar ao Senado Federal que:
9.3.1. no prazo de 15 (quinze) dias, a contar da ciência desta deliberação, sob pena de ressarcimento das quantias pagas indevidamente e responsabilização solidária da autoridade competente:
9.3.1.1. faça cessar o pagamento da vantagem "opção", prevista no art. 193 da Lei 8.112/1990;
9.3.1.2. retifique o percentual do adicional por tempo de serviço;
9.3.1.3. promova o ajuste na parcela percebida a título de VPNI decorrente de décimos e quintos, de modo a excluir eventuais reajustes que não decorram de revisão geral da remuneração dos servidores públicos federais; e
9.3.1.4. comunique ao interessado a deliberação deste Tribunal e o alerte de que o efeito suspensivo proveniente de eventual interposição de recursos no TCU não o eximirá da devolução dos valores indevidamente recebidos após a notificação, em caso de desprovimento dos apelos; 
9.3.2. no prazo de 30 (trinta) dias, a contar da ciência desta deliberação:
9.3.2.1. encaminhe a este Tribunal, por cópia, comprovante da data em que o interessado dela tomar conhecimento e informações sobre as providências implementadas para cumprimento do subitem 9.3.1.; e
9.3.2.2. emita novo ato de aposentadoria livre da irregularidade apontada, submetendo-o a este Tribunal.
9.4. determinar à Secretaria de Fiscalização de Integridade de Atos e Pagamentos de Pessoal e de Benefícios Sociais que:
9.4.1. examine e consigne nos atos de concessão do Senado Federal eventual existência de reajuste irregular de VPNI decorrente de décimos e quintos nas instruções que vier a produzir;
9.4.2. no prazo de 60 dias, avalie a oportunidade e conveniência de autuar uma representação com vistas a regularizar o reajuste ilegal de VPNI decorrente de décimos e quintos para todos os casos, sejam servidores ativos, inativos ou pensionistas da Administração Pública Federal.

Julgamento de ato de concessão de aposentadoria de servidor do Senado Federal.

Primeira Câmara

Senado Federal

3. Interessados: José Tadeu de Amorim (XXX.410.401-XX)

13.1. Ministros presentes: Walton Alencar Rodrigues (Presidente), Benjamin Zymler, Vital do Rêgo e Jorge Oliveira (Relator).
13.2. Ministro-Substituto presente: Weder de Oliveira.

JORGE OLIVEIRA

Trata-se do ato de aposentadoria do Sr. José Tadeu de Amorim no cargo de Analista Legislativo do Senado Federal.
2.	Transcrevo, a seguir, trechos da instrução da unidade técnica, com a qual anuiu o Ministério Público:
"EXAME TÉCNICO  
3.	A aposentadoria se deu na modalidade voluntária, com proventos integrais, calculados com base na última remuneração do cargo em que se deu a aposentadoria, com fundamento no art. 3º da Emenda Constitucional 47/2005.
4.	De acordo com as informações do ato concessório, verifica-se que o interessado implementou os requisitos para se aposentar, visto que possuía idade, tempo de contribuição, de serviço público, de carreira e de cargo requeridos pelo fundamento concessório.
5.	Detectou-se a concessão da vantagem de opção que trata o art. 2º da Lei 8.911/1994 e a vantagem de quintos/décimos, transformada em Vantagem Pessoal Nominalmente Identificada - VPNI, pelo artigo 62-A da Lei 8.112/1990 que merecem atenção especial.
 (...) 
53.	Passa-se, a partir desse momento, à análise do ato em destaque:
53.1	No que diz respeito à vantagem de quintos/décimos, consta no ato a incorporação de 2/10 da FC-7 e 8/10 da FC-6. Consoante funções comissionadas exercidas, constata-se que o servidor exerceu essas funções até o dia 8/4/1998 (vigência da Lei 9.624/1998) por tempo suficiente que lhe possa garantir as parcelas deferidas, segundo jurisprudência do TCU e do STF.
53.2	Todavia, consoante consta no ato, há o pagamento de parcela compensatória, oriunda de quintos incorporados em razão da função de Analista Legislativo - FC-7. Nesse caso, como a função foi exercida após o advento da Lei 9.624/1998, a despeito de estar obedecendo a orientação deste Tribunal no âmbito do Acórdão 2602/2013-TCU-Plenário (Ministro-Relator Raimundo Carreiro) , a ilegalidade persiste justamente por se tratar de pagamento oriundo de função após o dia 8/4/1998 (vigência da Lei 9.624/1998) .
53.3.	Ademais, sobre os quintos pagos (resultante da transformação em parcela compensatória) , entende-se que há outra irregularidade, conforme será explicado abaixo.
53.4	Segundo consta no ato, há o pagamento de 2/10 da FC-7 e 8/10 da FC-6, totalizando 10/10 ou 5/5 a título de incorporação de quintos/décimos, acrescido de, no mínimo, 2/10 de FC-7 oriunda da função de Analista Legislativo, que foi transformada em parcela compensatória. 
53.5.	Nesse caso, considerando a parcela compensatória, constata-se que o interessado está percebendo, a título de quintos/décimos, mais que 10/10 (dez décimos) ou 5/5 (cinco quintos) , situação vedada pelo art. 3º da Lei 8.911/1994.
53.6.	Entende-se, no caso concreto, que o Gestor de Pessoal do Senado Federal equivocou-se quanto ao cumprimento do Acórdão 2602/2013-TCU-Plenário, pois, ao mesmo tempo em que transformou em parcela compensatória os quintos incorporados oriundos da função de Analista Legislativo, promoveu incorporação de novas parcelas de quintos oriunda de novas funções comissionadas visando compensar a fração de quintos de Analista Legislativo que foi transformada em parcela compensatória.
53.7	Esse procedimento não haveria qualquer problema se já houvesse a absorção integral da parcela compensatória, pois nesse caso o Gestor de Pessoal estaria substituindo uma parcela de quintos irregular por outra regular.
53.8	Todavia, ao manter a parcela compensatória (oriunda de quintos da função de Analista Legislativo) , e acrescer novas parcelas de quintos, o Gestor de Pessoal estaria violando o art. 3º da Lei 8.911/1994, que permite a incorporação de, no máximo, 5/5 (cinco quintos) .
53.9	Assim, no caso concreto, em vez de promover a absorção da parcela compensatória, o Gestor de Pessoal acabou em favorecer o servidor, visto que acresceu novas parcelas de quintos, sem que haja a absorção integral dos quintos incorporados em razão da função de Analista Legislativo (que foi transformada em parcela compensatória) .
53.10	Nesse caso, entende-se que não houve o exato cumprimento do Acórdão 2602/2013-TCU-Plenário, bem como do art. 3º da Lei 8.911/1994. Em virtude disso, propõe-se que seja determinado a instauração, no âmbito deste Tribunal, de Tomada de Contas Especial visando apurar os valores indevidamente pagos, assim como a responsabilização de todos os agentes públicos que assinaram o processo administrativo que culminou na incorporação de quintos, sem que haja a absorção integral da parcela compensatória determinada pelo Acórdão 2602/2013-TCU-Plenário.
53.11	Sobre a vantagem de "opção", entende-se que sua concessão foi indevida, visto que proporcionou acréscimo aos proventos de aposentadoria em relação a última remuneração, assim como em virtude de não haver incidência de contribuição previdenciária na atividade, resultando em descumprimento do disposto no art. 40, caput e § 2º, da Constituição Federal, com redação dada pela Emenda Constitucional 20/1998.
53.12.	Ao emitir seu parecer pela ilegalidade, o Controle Interno apresentou a seguinte justificativa:
"Na concessão da vantagem GATS/Anuênios não foram observadas simultaneamente as seguintes condições, determinadas pelo Acórdão 6142/2010-TCU-Segunda Câmara: ingresso na esfera federal por meio do regime jurídico estatutário regido pela Lei n° 1.711/1952; e tempo de serviço prestado na vigência do Decreto nº 31.922/1952".
53.13.	O Controle Interno ressalta sobre a ilegalidade na averbação para fins de anuênios do tempo de serviço prestado junto à Fundação Educacional do Distrito Federal no período de 3/8/1978 a 3/10/1979.
53.14.	A despeito de o Gestor de Pessoal ter informado no ato que o servidor era vinculado ao regime estatutário antes da Lei 8.112/1990, constatamos que ele foi contratado sob o regime celetista, conforme ato constante na peça 4, p. 6.
53.15.	O entendimento deste Tribunal é de que o tempo de serviço municipal ou estadual prestado sob regime estatutário na vigência do Decreto 31.922/1952 pode ser computado para fins de gratificação de tempo de serviço, desde que o servidor tenha ingressado no serviço público federal ainda na vigência da Lei 1.711/1952, sendo a este regime vinculado. Nesse sentido foi o Acórdão 4709/2020-TCU-Primeira Câmara (Relator Ministro Benjamin Zymler) .
53.16.	No caso concreto, o servidor era vinculado ao regime celetista antes do advento da Lei 8.112/1990, razão pela qual não poderia averbar o tempo de serviço prestado no período de 3/8/1978 a 3/10/1979 junto à Fundação Educacional do Distrito Federal para fins de anuênios (documentos na peça 4) .
54.	Nada obstante, deve-se dispensar apenas a devolução dos valores indevidamente recebidos a título da vantagem de opção e anuênios, pois nesse caso entendemos de boa-fé, nos termos do Enunciado 106 da Súmula de Jurisprudência deste Tribunal.
55.	Por fim, vale destacar que o aludido ato deu entrada neste Tribunal há menos de cinco anos, não sendo aplicável, portanto, o procedimento de contraditório e ampla defesa determinado pelo Acórdão 587/2011-TCU-Plenário.
CONCLUSÃO 
56.	A abrangência e a profundidade das verificações levadas a efeito fundamentam convicção de que o ato de aposentadoria deve ser apreciado pela ilegalidade pelos seguintes motivos:
	a) concessão da vantagem de opção que trata o art. 2º da Lei 8.911/1994, o que proporcionou um acréscimo aos proventos de aposentadoria em relação a última remuneração da atividade, assim como em virtude de não haver incidência de contribuição previdenciária na atividade, resultando em descumprimento do disposto no art. 40, caput e § 2º, da Constituição Federal, com redação dada pela Emenda Constitucional 20/1998;
	b) concessão da vantagem de quintos (transformada em parcela compensatória) em razão do exercício de funções comissionadas após o advento da Lei 9.624/1998;
	c) incorporação da vantagem de quintos/décimos (inclusive parcela compensatória) em quantidade superior que o limite de 10/10 (dez décimos) ou 5/5 (cinco quintos) , situação essa vedada pelo art. 3º da Lei 8.911/1994;
	d) 	concessão da vantagem de anuênios superior que a devida, em face da averbação de tempo de serviço estadual sem que o servidor esteja submetido ao regime da Lei 1.711/1952.
57	Por fim, entende-se que não houve o exato cumprimento do Acórdão 2602/2013-TCU-Plenário, bem como do art. 3º da Lei 8.911/1994. Em virtude disso, propõe-se que seja determinado a instauração, no âmbito deste Tribunal, de Tomada de Contas Especial visando apurar os valores indevidamente pagos, assim como a responsabilização de todos os agentes públicos que assinaram o processo administrativo que culminou na incorporação de quintos, sem que haja a absorção integral da parcela compensatória determinada pelo Acórdão 2602/2013-TCU-Plenário.
PROPOSTA DE ENCAMINHAMENTO 
58.	Ante o exposto, com fundamento nos arts. 71, inciso III, da Constituição Federal, 1o, inciso V, e 39, inciso II, da Lei 8.443/1992 e 260, § 1o, do Regimento Interno do Tribunal de Contas da União, propõe-se:
a)  considerar ilegal e negar o registro do ato constante do presente processo;
b) dispensar apenas a devolução dos valores indevidamente recebidos a título da vantagem de opção e anuênios, pois nesse caso entendemos de boa-fé, nos termos do Enunciado 106 da Súmula de Jurisprudência deste Tribunal;
c) determinar a SEFIP que instaure, no prazo de 30 (trinta) dias, em processo autônomo, Tomada de Contas Especial visando apurar os valores indevidamente pagos, assim como responsabilização de todos os agentes públicos que assinaram o processo administrativo que culminou na incorporação de quintos, sem que haja a absorção integral da parcela compensatória determinada pelo Acórdão 2602/2013-TCU-Plenário;
d) determinar, com fundamento no art. 4º, inciso I, da Resolução TCU 315/2020, ao Senado Federal que:
d.1) faça cessar, com base no art. 262, caput, do Regimento Interno do TCU, c/c o art. 19, inciso II, da IN TCU 78/2018, o pagamento da vantagem de opção que trata o art. 2º da Lei 8.911/1994, no prazo de 15 (quinze) dias, contados a partir da ciência desta deliberação, sujeitando-se a autoridade administrativa omissa à responsabilidade solidária, uma vez que o seu pagamento viola o art. 40, caput e § 2º, da Constituição Federal, com redação dada pela Emenda Constitucional 20/1998;
d.2) retifique, com base no art. 262, caput, do Regimento Interno do TCU, c/c o art. 19, inciso II, da IN TCU 78/2018, o percentual do adicional por tempo de serviço, no prazo de 15 (quinze) dias, contados a partir da ciência desta deliberação, sujeitando-se a autoridade administrativa omissa à responsabilidade solidária, uma vez que a averbação do tempo estadual para esse fim prestado na Fundação Educacional do Distrito Federal não encontra amparo legal;
d.3) faça cessar, com base no art. 262, caput, do Regimento Interno do TCU, c/c o art. 19, inciso II, da IN TCU 78/2018, o pagamento da Parcela Compensatória (oriunda de quintos/décimos incorporados da função de Analista Legislativo) , no prazo de 15 (quinze) dias, contados a partir da ciência desta deliberação, sujeitando-se a autoridade administrativa omissa à responsabilidade solidária, uma vez que o seu pagamento cumulativo com a incorporação de 5/5 (cinco quintos) de outras funções comissionadas viola o exato cumprimento do Acórdão 2602/2013-TCU-Plenário, bem como do art. 3º da Lei 8.911/1994;
d.4) emita novo ato de aposentadoria e submeta-o a registro deste Tribunal no prazo de 30 (trinta) dias, após implementadas as medidas dos subitens anteriores;
d.5) comunique o interessado do teor desta decisão, no prazo de 30 (trinta) dias, alertando-o de que o efeito suspensivo proveniente da interposição de eventuais recursos não o exime da devolução dos valores percebidos indevidamente após a respectiva notificação, caso os recursos não sejam providos;
d.6) no prazo de 30 (trinta) dias, contados da ciência da decisão, envie a este Tribunal documentos comprobatórios de que o interessado está ciente do julgamento deste Tribunal."
3. 	Numa primeira intervenção nestes autos, expedi despacho, solicitando à Sefip que reexaminasse a matéria, ante a informação, constante do Acórdão 1255/2020-TCU-Plenário, de que o Senado Federal estava cumprindo o Acórdão 2602/2013-TCU-Plenário, no que se refere à transformação da incorporação de quintos oriundos da função de Analista Legislativo em parcela compensatória passível de absorção.
4.	Tendo em vista que, de fato, não persistia a irregularidade que justificava trechos da proposta inicial de encaminhamento, a Sefip retificou sua instrução, com nova concordância do Ministério Público (peça 16) , consoante instrução abaixo transcrita parcialmente:
"Os autos retornaram a esta Unidade Técnica por determinação do Ministro-Relator (peça 12) para nova instrução uma vez que no âmbito do processo Processo 013.680/2019-6 concluiu-se que as determinações constantes no subitem 9.2.3 do Acórdão 2602/2013-TCU-Plenário (relativa a absorção dos quintos incorporados sem que o servidor tinha designação formal) estavam sendo adequadamente cumpridas pelo Senado Federal.
4.	De fato, conforme consta no ato em destaque a parcela de quintos oriunda da função de Analista Legislativo - FC-7 foi adequadamente transformada em parcela compensatória, o que demonstra que nesse ponto o Acórdão 2602/2013-TCU-Plenário foi cumprido.
5.	Todavia, o que foi questionado em nossa instrução de peça 7 foi a incorporação de novas funções comissionadas sem que a parcela compensatória tenha sido absorvida, o que teria ocasionado incorporação de quintos superior que o teto permitido (5/5 - cinco quintos) .
6.	Analisando novamente o ato, constata-se que esta Unidade Técnica se equivocou ao entender que estava ilegal o pagamento da parcela compensatória e a incorporação de novas funções.
7.	Constata-se que a Unidade Jurisdicionada não cometeu qualquer erro nesse aspecto, pois o que se fez foi a substituição de parcela de quintos considerada ilegal por outras parcelas de quintos de função efetivamente exercida legalmente. 
8.	A despeito de haver incorporação de fração superior que 5/5 (cinco quintos) , constata-se que o valor pago não aumentou em relação ao que era antes da decisão deste Tribunal, conforme demonstrado abaixo.
9.	Consoante se verifica no ato, antes do Acórdão 2602/2013-TCU-Plenário, o servidor havia incorporado à sua remuneração 5/5 da FC-7, o que lhe daria o direito de perceber R$ 6.964,65.
10.	Depois de cumprida a determinação deste Tribunal (onde houve a substituição de 8/10 de FC-7 por 8/10 de FC-6) , o servidor passou a perceber 2/10 de FC-7 e 8/10 da FC-6, o que lhe garantiu a percepção de R$ 6.207,26. A diferença entre o que o servidor recebia antes e o que passou a receber depois foi de 757,36, justamente o valor da parcela compensatória que deverá ser absorvida.
11.	Diante do exposto, retificamos nossa instrução de peça 7 para que o ato seja apreciado pela ilegalidade somente pelos seguintes motivos:
	a) concessão da vantagem de opção que trata o art. 2º da Lei 8.911/1994, o que proporcionou um acréscimo aos proventos de aposentadoria em relação a última remuneração da atividade, assim como em virtude de não haver incidência de contribuição previdenciária na atividade, resultando em descumprimento do disposto no art. 40, caput e § 2º, da Constituição Federal, com redação dada pela Emenda Constitucional 20/1998;
	b) 	concessão da vantagem de anuênios superior que a devida, em face da averbação de tempo de serviço estadual sem que o servidor esteja submetido ao regime da Lei 1.711/1952.
12.	Nada obstante, deve-se dispensar apenas a devolução dos valores indevidamente recebidos, nos termos do Enunciado 106 da Súmula de Jurisprudência deste Tribunal.
CONCLUSÃO 
13.	A abrangência e a profundidade das verificações levadas a efeito fundamentam convicção de que o ato de aposentadoria deve ser apreciado pela ilegalidade pelos seguintes motivos:
	a) concessão da vantagem de opção que trata o art. 2º da Lei 8.911/1994, o que proporcionou um acréscimo aos proventos de aposentadoria em relação a última remuneração da atividade, assim como em virtude de não haver incidência de contribuição previdenciária na atividade, resultando em descumprimento do disposto no art. 40, caput e § 2º, da Constituição Federal, com redação dada pela Emenda Constitucional 20/1998;
	b) 	concessão da vantagem de anuênios superior que a devida, em face da averbação de tempo de serviço estadual sem que o servidor esteja submetido ao regime da Lei 1.711/1952.
PROPOSTA DE ENCAMINHAMENTO 
14.	Ante o exposto, com fundamento nos arts. 71, inciso III, da Constituição Federal, 1o, inciso V, e 39, inciso II, da Lei 8.443/1992 e 260, § 1o, do Regimento Interno do Tribunal de Contas da União, propõe-se:
a)  considerar ilegal e negar o registro do ato constante do presente processo;
b) dispensar a devolução dos valores indevidamente recebidos de boa-fé, nos termos do Enunciado 106 da Súmula de Jurisprudência deste Tribunal;
c) determinar, com fundamento no art. 4º, inciso I, da Resolução TCU 315/2020, ao Senado Federal que:
c.1) faça cessar, com base no art. 262, caput, do Regimento Interno do TCU, c/c o art. 19, inciso II, da IN TCU 78/2018, o pagamento da vantagem de opção que trata o art. 2º da Lei 8.911/1994, no prazo de 15 (quinze) dias, contados a partir da ciência desta deliberação, sujeitando-se a autoridade administrativa omissa à responsabilidade solidária, uma vez que o seu pagamento viola o art. 40, caput e § 2º, da Constituição Federal, com redação dada pela Emenda Constitucional 20/1998;
c.2) retifique, com base no art. 262, caput, do Regimento Interno do TCU, c/c o art. 19, inciso II, da IN TCU 78/2018, o percentual do adicional por tempo de serviço, no prazo de 15 (quinze) dias, contados a partir da ciência desta deliberação, sujeitando-se a autoridade administrativa omissa à responsabilidade solidária, uma vez que a averbação do tempo estadual para esse fim prestado na Fundação Educacional do Distrito Federal não encontra amparo legal;
c.3) emita novo ato de aposentadoria e submeta-o a registro deste Tribunal no prazo de 30 (trinta) dias, após implementadas as medidas dos subitens anteriores;
c.4) comunique o interessado do teor desta decisão, no prazo de 30 (trinta) dias, alertando-o de que o efeito suspensivo proveniente da interposição de eventuais recursos não o exime da devolução dos valores percebidos indevidamente após a respectiva notificação, caso os recursos não sejam providos;
c.5) no prazo de 30 (trinta) dias, contados da ciência da decisão, envie a este Tribunal documentos comprobatórios de que o interessado está ciente do julgamento deste Tribunal."
É o relatório.

não há

Procurador Júlio Marcelo de Oliveira

APOSENTADORIA. PAGAMENTO DA "OPÇÃO" DE QUE TRATA O ART. 193 DA LEI 8.112/1990 APÓS A EMENDA CONSTITUCIONAL 20/1998. CONCESSÃO DE ANUÊNIOS DE SERVIÇO PRESTADO AO DISTRITO FEDERAL EM REGIME CELETISTA. REAJUSTE DE VPNI DE DÉCIMOS/QUINTOS. ILEGALIDADE. NEGATIVA DE REGISTRO. DETERMINAÇÕES.

APOSENTADORIA (APOS)

Secretaria de Fiscalização de Integridade de Atos e Pagamentos de Pessoal e de Benefícios Sociais (Sefip)

Examina-se ato de aposentadoria do Sr. José Tadeu de Amorim, ocupante do cargo de Analista Legislativo do Senado Federal.
2.	Consoante apurado inicialmente pela unidade técnica, a aposentadoria em análise possuía 3 irregularidades que tornavam, ainda que vistas isoladamente, o ato ilegal:
a)	concessão da vantagem "opção", de que trata o art. 193 da Lei 8.112/1990, para quem implementou as condições para aposentar após o advento da Emenda Constitucional 20/1998, que vedou que os proventos da aposentadoria fossem superiores aos vencimentos da atividade e que instituiu o regime previdenciário contributivo;
b)	concessão de anuênios em decorrência de averbação de tempo de serviço distrital em regime celetista não previsto pela Lei 1.711/1952; e 
c) 	pagamento de Parcela Compensatória, oriunda da incorporação de quintos/décimos a partir da mera ocupação do cargo efetivo, sem que tenha sido formalmente designado para o exercício de função comissionada de direção, chefia ou assessoramento, em desconformidade com os artigos 62 e 62-A da Lei 8.112/1990, 3º da Lei 8.911/1994, e 15 da Lei 9.527/1997, em suposto descumprimento ao Acórdão 2602/2013-TCU-Plenário, cumulativamente com os cinco quintos (5/5) ou dez décimos (10/10) regularmente incorporados (2/10 de FC-7 e 8/10 de FC-6) .	
3.	Assim, a unidade técnica propôs que se considerasse ilegal o ato, determinando a edição de uma nova concessão isenta dessas irregularidades. Sugeriu, ademais, que fosse instaurada, em processo autônomo, tomada de contas especial, visando a apurar e responsabilizar os agentes públicos que autorizaram o pagamento da mencionada Parcela Compensatória somada com o pagamento de quintos e décimos.
4.	Preliminarmente, todavia, solicitei à Sefip que reexaminasse a matéria, diante da informação contida no Acórdão 1255/2020-TCU-Plenário, de que o Senado Federal estava dando cumprimento ao decidido por este Tribunal no que se refere à transformação dos quintos oriundos da função de Analista Legislativo em parcela compensatória (Acórdão 2602/2013-TCU-Plenário) .
5.	A Sefip, ao analisar novamente o ato, identificou que, de fato, inexiste na aposentadoria aqui tratada a irregularidade mencionada item "c" do parágrafo 2 deste voto. Refez, assim, sua proposta de encaminhamento, excluindo esse motivo para a ilegalidade do ato e a consequente sugestão de instauração de tomada de contas especial.
6.	Remanescem, todavia, 2 irregularidades no ato em análise.
7.	No que tange ao pagamento da vantagem "opção", registro que esta Corte de Contas decidiu, por meio do Acórdão 1599/2019-TCU-Plenário:
"9.4. firmar entendimento de que é vedado o pagamento das vantagens oriundas do art. 193 da Lei 8.112/1990, inclusive o pagamento parcial da remuneração do cargo em comissão ('opção') , aos servidores que implementaram os requisitos de aposentadoria após 16/12/1998, data de publicação da Emenda Constitucional 20, que limitou o valor dos proventos à remuneração do cargo efetivo no qual se deu a aposentadoria."
8.	Como o interessado implementou os requisitos para aposentadoria após 16/12/1998, não lhe é devido o pagamento dessa vantagem.
9.	É ilegal, também, a averbação de tempo de serviço estadual ou municipal vinculado ao regime celetista para fins de anuênio, ainda que o servidor tenha ingressado no serviço público federal na vigência da Lei 1.711/1952. No caso concreto, o interessado prestou serviços à Fundação Educacional do Distrito Federal, no período de 3/8/1978 a 3/10/1979, regido pela Consolidação das Leis do Trabalho (CLT) . O Tribunal admite esse cômputo apenas quando o serviço é prestado sob regime estatutário, disciplinado pelo Decreto 31.922/1952 (Acórdão 4708/2020-TCU-Primeira Câmara, 2.465/2019 - Segunda Câmara e 9.608/2017 - Segunda Câmara) .
10.	Vislumbro, ademais, no presente ato de aposentadoria, uma outra irregularidade, não mencionada pela Sefip, já apontada reiteradamente pelo Tribunal (Acórdãos 12.528/2020, 41/2021 e 3539/2021, todos da 1ª Câmara) , acerca do reajuste dos quintos dos servidores do Senado Federal, com inobservância do disposto no § 1º do art. 15 da Lei 9.527/1997.
11.	Referido dispositivo legal estabeleceu que os décimos/quintos transformados em VPNI deveriam ser reajustados exclusivamente quando houvesse revisão geral da remuneração dos servidores públicos federais.
12.	Todavia, o Senado Federal aplicou à VPNI oriunda de décimos/quintos o reajuste aprovado pela Lei 13.302/2016, que cuida exclusivamente do reajuste da remuneração dos servidores daquela Casa Legislativa.
13.	A esse respeito, transcrevo enunciado publicado na Jurisprudência Selecionada desta Casa:
"É irregular a incidência do reajuste autorizado pela Lei 13.302/2016 sobre as parcelas de VPNI de quintos e décimos incorporados, pois essa norma não se caracteriza como lei de revisão geral da remuneração dos servidores públicos federais. O art. 15, § 1º, da Lei 9.527/1997 autoriza a atualização de valores da mencionada vantagem exclusivamente nessa circunstância.
Acórdão 11847/2020-TCU-Primeira Câmara | Relator: VITAL DO RÊGO"
14.	Assim, considero necessário determinar ao Senado Federal que altere os valores constantes a título de incorporação de quintos nos proventos do interessado, de modo a excluir eventuais reajustes na VPNI de décimos/quintos que não decorram de revisão geral da remuneração dos servidores públicos federais.
15.	Proporei, ademais, que a Sefip examine e consigne eventual existência dessa irregularidade nas instruções que vier a produzir nos processos de concessão de servidores e pensionistas do Senado Federal e, ainda, que avalie a conveniência e a oportunidade de autuar uma representação com vistas a regularizar essa situação para todos os casos, sejam servidores ativos, inativos ou pensionistas, que estejam auferindo pagamentos indevidos. 
16.	Por fim, ressalto que o ato em exame deu entrada neste Tribunal há menos de cinco anos, o que afasta a aplicação do entendimento firmado pelo STF no RE 636.553, que fixou para o TCU prazo de cinco anos, a contar de seu ingresso, para apreciação de ato de admissão e de concessão de aposentadoria, reforma e pensão, sob pena de seu registro tácito.
	Ante todo o exposto, submeto ao Colegiado o acórdão em anexo.
TCU, Sala das Sessões Ministro Luciano Brandão Alves de Souza, em 6 de abril de 2021.
JORGE OLIVEIRA 
Relator